ACORDAO-COMPLETO-2433712

ACÓRDÃO 1396/2021 ATA 3/2021 - PRIMEIRA CÂMARA

VISTOS, relatados e discutidos estes autos de Tomada de Contas Especial instaurada pelo Fundo Nacional de Desenvolvimento da Educação (FNDE) em desfavor do Sr. Márcio Regino Mendonça Weba, ex-prefeito do Município de Araguanã/MA (gestão 2009/2012) , em razão de omissão no dever de prestar de contas dos recursos recebidos no âmbito do Programa Nacional de Apoio ao Transporte Escolar - PNATE/2012, 
ACORDAM os Ministros do Tribunal de Contas da União, reunidos em sessão de 1ª Câmara, ante as razões expostas pelo Relator, em:
	9.1. considerar revel, para todos os efeitos, o Sr. Márcio Regino Mendonça Weba (CPF XXX.441.103-XX) , dando-se prosseguimento ao processo, nos termos do art. 12, § 3º, da Lei 8.443/1992;
	9.2. julgar irregulares as contas do Sr. Márcio Regino Mendonça Weba (CPF XXX.441.103-XX) , com fundamento nos arts. 1º, inciso I, 16, inciso III, alíneas "b" e "c", da Lei 8.443/1992, c/c os arts. 19 e 23, inciso III, da mesma Lei, condenando-o ao pagamento da quantia a seguir especificada, com fixação do prazo de 15 (quinze) dias, a contar da notificação, para comprovar, perante o Tribunal (art. 214, III, "a", do Regimento Interno) , o recolhimento da dívida aos cofres do Fundo Nacional de Desenvolvimento da Educação, atualizada monetariamente e acrescida dos juros de mora, calculados a partir das datas indicadas, até a data do recolhimento, na forma da legislação em vigor:
	Data
	Valor (R$) 

	3/4/2012
	12.783,69

	30/4/2012
	12.783,69

	17/5/2012
	12.783,69

	2/7/2012
	12.783,69

	2/8/2012
	12.783,69

	5/9/2012
	12.783,69

	2/10/2012
	12.783,69

	5/11/2012
	12.783,69

	4/12/2012
	12.783,70

	9.3. aplicar ao Sr. Márcio Regino Mendonça Weba (CPF XXX.441.103-XX) a multa prevista no art. 57 da Lei 8.443/1992, no valor de R$ 15.000,00 (quinze mil reais) , com a fixação do prazo de quinze dias, a contar da notificação, para comprovar, perante o Tribunal (art. 214, inciso III, alínea "a", do Regimento Interno) , o recolhimento da dívida aos cofres do Tesouro Nacional, atualizada monetariamente desde a data deste Acórdão até a data do efetivo recolhimento, se paga após o vencimento, na forma da legislação em vigor;
	9.4. autorizar, desde logo, nos termos do art. 28, inciso II, da Lei 8.443/1992, a cobrança judicial das dívidas caso não atendidas as notificações;
	9.5. enviar cópia deste Acórdão ao responsável e ao Fundo Nacional de Desenvolvimento da Educação (FNDE) ; bem como à Procuradoria da República no Estado do Maranhão, nos termos do § 3º do art. 16, da Lei 8.443/1992 c/c o § 7º do art. 209, do RI/TCU, para adoção das medidas que considere cabíveis.

Tomada de Contas Especial instaurada  em razão da omissão no dever legal de prestar contas dos recursos do Programa Nacional de Apoio ao Transporte do Escolar/PNATE, repassados pelo Fundo Nacional de Desenvolvimento de Educação - FNDE à Prefeitura Municipal de Araguanã/MA, no exercício de 2012.

Primeira Câmara

Município de Araguanã/MA.

3. Responsável: Márcio Regino Mendonça Weba (CPF XXX.441.103-XX).

13.1. Ministros presentes: Benjamin Zymler (na Presidência) e Jorge Oliveira.
13.2. Ministros-Substitutos convocados: Augusto Sherman Cavalcanti (Relator) e Weder de Oliveira.

AUGUSTO SHERMAN

Adoto, como parte do relatório, a instrução elaborada no âmbito da Secretaria de Controle Externo de Tomada de Contas Especial, que contou com a anuência dos dirigentes da unidade técnica (peças 21-23) :
"INTRODUÇÃO
1.	Cuidam os autos de tomada de contas especial instaurada pelo Fundo Nacional de Desenvolvimento da Educação - FNDE, em desfavor do Sr. Márcio Regino Mendonça Weba (CPF XXX.441.103-XX) , ex-prefeito Municipal de Araguanã (MA) , na gestão 2009/2012, em face da omissão na prestação de contas quanto aos recursos repassados àquela municipalidade  no âmbito do Programa Nacional de Apoio ao Transporte Escolar  - PNATE, no exercício de 2012, com prazo final para a apresentação da prestação de contas expirado em 30/04/2013, na forma da Resolução CD/FNDE 05/2013.
HISTÓRICO
2.	O valor total repassado, no âmbito do PNATE 2012, ao município, no exercício considerado, correspondeu à importância de R$ 115.053,22, por meio de várias ordens bancárias, conforme registros constantes do Sistema Integrado de Gestão de Prestação de Contas do FNDE (peça 1, p. 17) , as quais, consideradas as datas de crédito na conta corrente específica e devidamente consolidadas, de acordo com os extratos bancários agregados aos autos, coligidos do sistema integrado de gestão de prestação de contas do FNDE (SigPC) , (peça 4) , permitem a reconstituição cronológica dos repasses e de sua disponibilização efetiva ao gestor dos recursos: 
                      TRIBUNAL DE CONTAS DA UNIÃO	TC Processo 029.288/2017-7
	Data
	Valor (R$) 

	3/4/2012
	12.783,69

	30/4/2012
	12.783,69

	17/5/2012
	12.783,69

	2/7/2012
	12.783,69

	2/8/2012
	12.783,69

	5/9/2012
	12.783,69

	2/10/2012
	12.783,69

	5/11/2012
	12.783,69

	4/12/2012
	12.783,70

	Total
	115.053,22

3.	Expirado o prazo para a apresentação da prestação de contas do programa em   30/04/2013, na forma da Resolução CD/FNDE 05/2013, havendo inércia do gestor encarregado da aplicação dos recursos e também de seu sucessor, em cujo período de mandato situava-se o termo final para cumprimento desse dever, o FNDE tratou de empreender notificações aos responsáveis. 
4.	O Sr. Valmir Belo Amorim (CPF XXX.950.444-XX) , ex-Prefeito Municipal na gestão 2013-2016, foi notificado da omissão pelo Ofício 4041E/2013-SEOPC/COPRA/CGCAP/DIFIN-FNDE, de 15/8/2013 (peça 1, p. 24) , cujo recebimento é atestado por comprovante emitido pelo próprio sistema (peça 1, p. 25) , em 29/8/2013. 
5.	Já ao Sr. Márcio Regino Mendonça Weba (CPF XXX.441.103-XX) , ex-Prefeito Municipal na gestão 2009-2012, encarregado da aplicação dos recursos do PNATE, foi encaminhada a notificação pertinente por meio do Ofício 18140/2016-SEOPC/COPRA/CGCAP/DIFIN/FNDE, na data de 4/8/2016 (peça 1, p. 26-27) , cuja entrega restou frustrada, com devolução da correspondência ao remetente, por motivo de mudança do destinatário (peça 1, p. 30-31) . 
6.	Recorreu então o FNDE à notificação por edital, publicado no Diário Oficial da União, na data de 23/8/2016 (peça 1, p. 29) .
7.	Os destinatários dos expedientes permaneceram inertes, conforme registrou a Informação 2167/2016/SEOPC/COPRA/CGCAP/DIFIN-FNDE (peça 1, p. 32-33) , a qual recomendou instauração de tomada de contas especial, diante da não apresentação da prestação de contas e da consequente não demonstração da boa e regular dos recursos federais repassados, assim como da não devolução dos recursos.
8.	 O Relatório de Tomada de Contas Especial 81/2017 (peça 1, p. 35-40) concluiu que o prejuízo importaria no valor total dos recursos repassados, o que corresponde ao valor original de R$ 115.053,22, imputando-se a responsabilidade ao Sr. Márcio Regino Mendonça Weba (CPF XXX.441.103-XX) , ex-prefeito Municipal de Araguanã (MA) , na gestão 2009/2012, uma vez que o mesmo seria a pessoa responsável pela gestão e execução dos recursos federais recebidos à conta do referido programa. 
9.	Quanto ao seu sucessor, o Sr. Valmir Belo Amorim (CPF XXX.950.444-XX) , ex-prefeito Municipal de Araguanã (MA) , na gestão 2013/2016, em que pese ter sido ele o responsável pela omissão na apresentação da prestação de contas por meio do SiGPC, tendo o prazo final da mesma expirado em 30/04/2013, o mencionado ex-prefeito teria adotado as medidas legais visando ao resguardo do patrimônio público, por meio de Representação protocolizada junto ao Ministério Público Federal, conforme relato no item 8 (peça 1, p. 37) do Relatório do Tomador de Contas, o que afastaria a sua responsabilidade no processo, a teor da Súmula 230 do TCU, no entendimento do órgão repassador. 
10.	As instâncias subsequentes do controle interno (peça 2) aquiesceram ao entendimento do tomador de contas, manifestações das quais tomou ciência a autoridade ministerial (peça 3) .
11.	Em intervenção inicial nos autos, a unidade técnica, em pareceres convergentes (peças 5-7) , após atestar a presença, no processo, dos pressupostos de constituição e de procedibilidade constantes das disposições legais e regimentais aplicáveis, bem como daquelas indicadas na IN/TCU 71/2012, modificada pela IN/TCU 76/2016, acompanhou o entendimento externado pelo órgão repassador, promoveu, com base em delegação de competência conferida pelo ilustre Relator Ministro Substituto Augusto Sherman Cavalcanti, a citação e a audiência do Sr. Márcio Regino Mendonça Weba, da seguinte forma: 
21.1	realizar a citação do Sr. Márcio Regino Mendonça Weba (CPF XXX.441.103-XX) , ex-prefeito Municipal de Araguanã (MA) , na gestão 2009/2012, uma vez que, em face da omissão na prestação de contas, o mesmo não logrou demonstrar a boa e regular aplicação dos recursos federais recebidos à conta do Programa Nacional de Apoio ao Transporte Escolar - PNATE (exercício de 2012) , com fundamento nos arts. 10, § 1º, e 12, inciso II, da Lei 8.443/1992, c/c o art. 202, inciso II, §1º, do Regimento Interno do TCU, para que, no prazo de quinze dias, a contar do recebimento do ofício citatório, apresente alegações de defesa quanto à ocorrência abaixo indicada, em razão da conduta especificada, e/ou recolha, aos cofres do FNDE, as importâncias abaixo indicadas, atualizadas monetariamente a partir das respectivas datas até o efetivo recolhimento, abatendo-se, na oportunidade, as quantias eventualmente ressarcidas, na forma da legislação em vigor:
Irregularidade: não comprovação da boa e regular aplicação dos recursos federais repassados ao município de Araguanã (MA) , em face da omissão no dever de prestar contas dos valores transferidos, no âmbito do PNATE/2012;
	Data
	Valor (R$) 

	3/4/2012
	12.783,69

	30/4/2012
	12.783,69

	17/5/2012
	12.783,69

	2/7/2012
	12.783,69

	2/8/2012
	12.783,69

	5/9/2012
	12.783,69

	2/10/2012
	12.783,69

	5/11/2012
	12.783,69

	4/12/2012
	12.783,70

	Total
	115.053,22

Valor atualizado em 13/5/2019: R$ 171.159,08 (sem juros) 
Responsável: Sr. Márcio Regino Mendonça Weba (CPF XXX.441.103-XX) , ex-prefeito Municipal de Araguanã (MA) , na gestão 2009/2012.
Conduta: em face da omissão na prestação de contas, cujo prazo encerrou-se em 30/04/2013, o mesmo não logrou demonstrar a boa e regular aplicação dos recursos federais recebidos à conta do Programa Nacional de Apoio ao Transporte Escolar - PNATE (exercício de 2012) ;
Dispositivos violados: art. 37, caput, c/c o art. 70, parágrafo único, da Constituição da República Federativa do Brasil, art. 93, do Decreto-lei 200/1967, art. 66, do Decreto 93.872/1986; art. 1º da Resolução CD/FNDE 05/2013 e art. 17 da Resolução CD/FNDE nº 12/2011;
Evidências: Informação 2167/2016/SEOPC/COPRA/CGCAP/DIFIN-FNDE (peça 1, p. 32-33) e Relatório de Tomada de Contas Especial 81/2017 (peça 1, p. 35-40) ;
21.2  realizar a audiência do Sr. Márcio Regino Mendonça Weba (CPF XXX.441.103-XX) , ex-prefeito Municipal de Araguanã (MA) , na gestão 2009/2012, com fundamento nos arts. 10, § 1º, e 12, incisos I e III, da Lei 8.443/1992, c/c o art. 202, incisos I e III, do RI/TCU, para que, no prazo de quinze dias, apresente razões de justificativa quanto à omissão no dever de prestar contas dos recursos federais recebidos à conta do Programa Nacional de Apoio ao Transporte Escolar  - PNATE (exercício de 2012) ;
Irregularidade: não permitir a comprovação da boa e regular aplicação dos recursos federais repassados ao município de Araguanã (MA) , em face da omissão no dever de prestar contas dos valores transferidos, no âmbito do Programa Nacional de Apoio ao Transporte Escolar  - PNATE (exercício de 2012) 
Conduta: não disponibilizar as condições materiais mínimas e necessárias para que o seu sucessor pudesse apresentar a prestação de contas do Programa Nacional de Apoio ao Transporte Escolar  - PNATE (exercício de 2012) , tais como notas fiscais, recibos, processos de pagamento, extratos bancários da conta específica e da aplicação financeira, processos licitatórios, contratos e termos de adjudicação e homologação, bem como documentos que comprovem a execução do objeto, cujo prazo encerrou-se em 30/04/2013;
Dispositivos violados: art. 70, parágrafo único da Constituição Federal, na redação conferida pela Emenda Constitucional 19/2008, art. 93, do Decreto-lei 200/1967 art. 1º da Resolução CD/FNDE 05/2013 e art. 17 da Resolução CD/FNDE nº 12/2011;
Evidências: Informação 2167/2016/SEOPC/COPRA/CGCAP/DIFIN-FNDE (peça 1, p. 32-33) e Relatório de Tomada de Contas Especial 81/2017 (peça 1, p. 35-40) ;
12.	Os chamamentos operaram-se por meio de diversos expedientes, todos dirigidos ao Sr. Márcio Regino Mendonça Weba, cujas descrições e deslindes encontram-se dispostos na tabela abaixo: 
	Expediente
	Endereço
	Fonte do endereço
	Aviso de Recebimento
	Assinatura do Recebedor

	Ofício 3388/2019-TCU/Secex-TCE, de 4/6/2019 (peça 9) 
	Rua Sete de Setembro, 288 - Centro 65368-000 - Araguanã - MA
	Secretaria da Receita Federal (peça 8) 
	Não procurado (peça 10) 
	-

	Ofício 9115/2019-TCU/Seproc, de 30/10/2019 (peça 11) 
	Rua Sete de Setembro, 288 - Centro 65368-000 - Araguanã - MA
	Secretaria da Receita Federal (peça 8) 
	Não procurado (peça 12) 
	-

	OFÍCIO 8518/2020-TCU/Seproc, de 10/3/2020 (peça 14) 
	Avenida dos Holandeses, nº . 69 - Ed. 3º Milênio, Apto. 200 - Olho D'Água 65.065-180 - SÃO LUÍS - MA
	Instrumento de procuração à peça 49 do TC Processo 000.071/2018-8 e Registro Nacional de Carteira de Habilitação - RENACH (peça 13) 
	Recebido em 9/4/2020 (peça 17) 
	Wellison Pereira (RG 301.662 SSP-MA) 

	OFÍCIO 8521/2020-TCU/Seproc, de 10/3/2020 (peça 15) 
	Avenida São Luís Rei de França, 11 - Turu 65.065-470 - SÃO LUÍS - MA
	CNE (peça 13) 
	Recebido em 7/4/2020 (peça 16) 
	Soraia M. Arruda (RG 50.473.271.320 - MA

13. 	A despeito da efetivação da entrega do expediente, o responsável não compareceu aos autos. 
EXAME TÉCNICO
14.	O chamamento foi exitoso, no sentido de proporcionar a oportunidade ao responsável de comparecer aos autos e exercer com plenitude o direito à ampla defesa e ao contraditório gravado na Constituição Federal.
15.	Os endereços empregados nos Ofícios 8518/2020-TCU/Seproc, de 10/3/2020 (peça 14) , e 8521/2020-TCU/Seproc, de 10/3/2020 (peça 15) para entrega da comunicação estão consignados em múltiplas bases de dados, como o CNE e o Departamento Nacional de Trânsito, sendo esta informação fornecida pelo próprio responsável ao departamento estadual. 
16.	O fato de os avisos de recebimento terem sido assinados por pessoas alheias aos autos não invalida a notificação dirigida ao responsável, uma vez que o art. 179, inciso II, do Regimento Interno do TCU estabelece que as comunicações processuais far-se-ão mediante carta registrada, com aviso de recebimento que comprove a entrega no endereço do destinatário. 
17.	A validade do critério de comunicação processual do TCU foi referendada pelo Supremo Tribunal Federal, nos termos do julgamento do MS-AgR 25.816/DF, por meio do qual se afirmou a desnecessidade da ciência pessoal do interessado, entendendo-se suficiente a comprovação da entrega do "AR" no endereço do destinatário:
EMENTA: AGRAVO REGIMENTAL. MANDADO DE SEGURANÇA. DESNECESSIDADE DE INTIMAÇÃO PESSOAL DAS DECISÕES DO TRIBUNAL DE CONTAS DA UNIÃO. ART. 179 DO REGIMENTO INTERNO DO TCU. INTIMAÇÃO DO ATO IMPUGNADO POR CARTA REGISTRADA, INICIADO O PRAZO DO ART. 18 DA LEI nº 1.533/51 DA DATA CONSTANTE DO AVISO DE RECEBIMENTO. DECADÊNCIA RECONHECIDA. AGRAVO IMPROVIDO.¿
18.	O envio de carta registrada com aviso de recebimento está expressamente enumerado entre os meios de comunicação de que dispõe o Tribunal de Contas da União para proceder às suas intimações.
19.	O inciso II do art. 179 do Regimento Interno do TCU é claro ao exigir apenas a comprovação da entrega no endereço do destinatário, bastando o aviso de recebimento simples.¿¿¿
¿¿20.	Não é outra a orientação da jurisprudência do TCU, conforme se verifica dos julgados a seguir transcritos:
São válidas as comunicações processuais entregues, mediante carta registrada, no endereço correto do responsável, não havendo necessidade de que o recebimento seja feito por ele próprio (Acórdão 3648/2013-TCU-Segunda Câmara, Relator Ministro JOSÉ JORGE) ;
É prescindível a entrega pessoal das comunicações pelo TCU, razão pela qual não há necessidade de que o aviso de recebimento seja assinado pelo próprio destinatário. Entregandose a correspondência no endereço correto do destinatário, presume-se o recebimento da citação. (Acórdão 1019/2008-TCU-Plenário, Relator Ministro BENJAMIN ZYMLER) ;
As comunicações do TCU, inclusive as citações, deverão ser realizadas mediante Aviso de Recebimento - AR, via Empresa Brasileira de Correios e Telégrafos, bastando para sua validade que se demonstre que a correspondência foi entregue no endereço correto. (Acórdão 1526/2007-TCU-Plenário, Relator Ministro AROLDO CEDRAZ) 
21.	Apesar de regularmente citado, o responsável deixou transcorrer in albis o prazo regimental de 15 dias, que lhe foi concedido para apresentar alegações de defesa e/ou efetuar o recolhimento do débito, motivo pelo qual se impõe o reconhecimento da revelia de que trata o art. 12, § 3º, da Lei 8.443/1992. Deve ser ressaltado que a forma de contagem de prazos instituída pelo vigente Código de Processo Civil (lei 13.105/2015) , em dias úteis, é inaplicável à processualística de controle externo (Acórdão 2224/2018-TCU-Plenário - Rel. Min. Marcos Bemquerer) , que segue sendo regida pela Resolução TCU 170/2004 nesse particular.
22.	A despeito da caracterização da revelia do agente citado, devem ser considerados, no entanto, eventuais elementos já constantes dos autos, os quais poderiam, em tese, conceder-lhe um juízo favorável.
23.	Deve-se observar que, nos processos do TCU, a revelia não implica a presunção de que sejam verdadeiras todas as imputações levantadas contra os responsáveis, diferentemente do que ocorre no processo civil, em que o não comparecimento do réu aos autos leva à presunção da verdade dos fatos narrados pelo autor. 
24.	Finalizada essa breve retrospectiva, bem como o introito analítico, emergindo na apreciação meritória, reconhece-se que os apontamentos cabíveis e necessários ao deslinde da matéria não são extensos.
25.	Não exsurgiram constatações posteriores que infirmem o entendimento externado pela unidade técnica na abordagem preliminar, não somente porque o responsável não apresentou alegações de defesa, nem razões de justificativa, como inexistem nos autos elementos que o favoreçam, não abarcados inicialmente. 
26.	Em se tratando de processo em que a parte interessada não se manifestou acerca das irregularidades imputadas, não há elementos para que se possa efetivamente aferir e reconhecer a ocorrência de boa-fé na conduta dos responsáveis, podendo este Tribunal, desde logo, proferir o julgamento de mérito pela irregularidade das contas, conforme os termos dos §§ 2º e 6º do art. 202 do Regimento Interno do TCU (Acórdão 2064/2011-TCU-Primeira Câmara - Rel. Min. Ubiratan Aguiar;  6.182/2011-TCU - 1ª Câmara - Rel. Min. Weder de Oliveira, 4.072/2010-TCU-1ª Câmara - Rel. Min. Valmir Campelo; 1.189/2009-TCU- 1ª Câmara - Rel. Min. Marcos Bemquerer; 731/2008-TCU-Plenário; Rel. Min. Aroldo Cedraz) .
27.	Observa-se que, inobstante a conduta do Sr. Márcio Regino Mendonça Weba tenha concorrido decisivamente para a caracterização da omissão, pois não cumpriu com a sua obrigação de disponibilizar as condições materiais mínimas e necessárias para que o seu sucessor pudesse apresentar a prestação de contas, fato é que o vencimento desta prestação recaiu no mandato de seu sucessor, quando não estava mais à frente da administração municipal, razão por que o gestor deve ser responsabilizado, haja vista o teor da citação e da audiência acima referidas, com fundamento no 16, inciso III, alíneas "b" e "c", 19, caput, e 23, inciso III, da Lei 8.443/1992. 
28.	No tocante à prescrição punitiva, temos que, conforme o Acórdão 1441/2016-TCU-Plenário, o qual uniformizou a jurisprudência acerca dessa questão, a prescrição subordina-se ao prazo decenal geral indicado no art. 205 do Código Civil, contado da data de ocorrência da irregularidade sancionada, nos termos do art. 189 daquele diploma, sendo este prazo interrompido pelo ato que ordenar a citação, a audiência ou a oitiva do responsável.
29.	No caso específico, é preciso estabelecer o termo inicial desse interregno, uma vez que as irregularidades sancionadas verificaram-se no decorrer de um intervalo temporal. Para fins de estabelecimento do termo inicial do prazo prescricional, o critério que se adota comumente, em casos da espécie, é considera-lo como a data limite para a apresentação da prestação de contas pelo aplicador dos recursos. Essa opção apresenta como fundamento o princípio da actio nata, pois, segundo seus defensores, representaria o termo inicial aquele momento em que o Estado teria condições de agir na defesa de seus interesses, quando se mostrasse necessário (Acórdão 689/2015-TCU-Primeira Câmara - Rel. Min. Walton Alencar Rodrigues; Acórdão 2278/2019-TCU-Primeira Câmara - Rel. Min. Augusto Sherman) .
30.	Tal critério é passível de críticas, na medida em que a prestação de contas possui um caráter declaratório, e não constitutivo, das referências fáticas que se relacionam com as possíveis irregularidades que se habilitam a ser objeto de sanção. Desconsidera, sobretudo, o poder-dever estatal de acompanhar pari passu, a execução da ação governamental, com potencial ablativo das desconformidades. Opera logicamente em desfavor do agente punível. Sua adoção será, contudo, sugerida, em coerência com a linha interpretativa mantida por esta Corte. 
31.	No caso vertente, o prazo final para a apresentação da prestação de contas do PNATE relativa ao exercício de 2012 encerrava-se na data de 30/4/2013, na forma da Resolução CD/FNDE 02/2012.
32.	Sendo evento interruptivo o despacho autorizativo da citação empreendida, ocorrido em 16/5/2019 (peça 7) , o prazo prescricional encontra-se em plena fluência. 
33.	Deve ser ressaltado que mesmo a prescrição não afeta o julgamento das contas, nem a condenação em débito. 	No tocante ao entendimento proferido pelo Supremo Tribunal Federal, no julgamento recente do RE 636.886 (tema 899) , a respeito da prescritibilidade da pretensão de ressarcimento ao erário com base em decisão de tribunal de contas, cabe assinalar que a decisão do STF alcança tão somente a fase judicial de execução do título extrajudicial, não atingindo os processos de controle externo em trâmite no TCU, conforme orientação sufragada pelo Acórdão 6589/2020-TCU-Segunda Câmara, da relatoria do Ministro Raimundo Carreiro. Aliás, da ementa do julgado do STF constou que: "A pretensão de ressarcimento ao erário em face de agentes públicos reconhecida em acórdão de Tribunal de Contas prescreve na forma da Lei 6.830/1980 (Lei de Execução Fiscal) ". Portanto, até o trânsito em julgado do acórdão condenatório do TCU, permanece imprescritível a pretensão de ressarcimento ao erário decorrente da instauração da tomada de contas especial, conforme Enunciado da Súmula 282 do TCU ("As ações de ressarcimento movidas pelo Estado contra os agentes causadores de danos ao erário são imprescritíveis) .
CONCLUSÃO
34.	Considerando que o responsável, a despeito de regularmente notificado, não acorreu aos autos, configurando-se a sua revelia; cabe ao agente arrolado a irregularidade das contas, bem como a imputação de débito, nos valores indicados no expediente citatório, dispensando-se a aplicação da multa prevista no art. 57 da lei 8.443/92, diante da ocorrência de prescrição punitiva, conforme demonstrativo disposto no item 36 desta instrução, para todos os programas abarcados nesse processo. 
PROPOSTA DE ENCAMINHAMENTO 
35.	Diante do exposto, submetem-se os autos à consideração superior, propondo:
35.1.     	considerar, para todos os efeitos, revel o Sr. Márcio Regino Mendonça Weba (CPF XXX.441.103-XX) , dando-se prosseguimento ao processo, conforme preceitua o art. 12, § 3º, da Lei 8.443/1992, c/c o art. 202, §8º, do RITCU;
35.2.	julgar irregulares as contas do Sr. Márcio Regino Mendonça Weba (CPF XXX.441.103-XX) , com fundamento nos arts. 1º, inciso I, 16, inciso III, alíneas "b" e "c", 19, caput, e 23, inciso III, da Lei 8.443/1992, c/c os arts. 1º, inciso I, 209, incisos II e III, 210 e 214, inciso III, do Regimento Interno do TCU, e condenando-o ao pagamento das importâncias a seguir especificadas e fixando-lhe o prazo de 15 dias, para que comprove, perante este Tribunal, em respeito art. 214, inciso III, alíneas "a" e "b", do Regimento Interno do TCU, o recolhimento das dívidas aos cofres do Fundo Nacional de Desenvolvimento da Educação, atualizadas monetariamente e acrescidas de juros de mora, calculados a partir das datas indicadas até a data do efetivo recolhimento e com o abatimento de valores acaso já satisfeitos, nos termos da legislação vigente:
	Data
	Valor (R$) 

	3/4/2012
	12.783,69

	30/4/2012
	12.783,69

	17/5/2012
	12.783,69

	2/7/2012
	12.783,69

	2/8/2012
	12.783,69

	5/9/2012
	12.783,69

	2/10/2012
	12.783,69

	5/11/2012
	12.783,69

	4/12/2012
	12.783,70

	Total
	115.053,22

			Valor atualizado em 12/8/2020 (com juros) : R$ 198.828,33 
35.3	autorizar, desde logo, a cobrança judicial das dívidas, nos termos do art. 28, inciso II, da Lei 8.443/1992, c/c o art. 219, inciso II, do Regimento Interno do TCU, caso não atendida a notificação;
35.4	autorizar, desde logo, se requerido pelo responsável, com fundamento no art. 26, da Lei 8.443/1992, c/c o art. 217 do Regimento Interno do TCU, o parcelamento das dívidas em até 36 (trinta e seis) parcelas, incidindo sobre cada uma, os encargos legais devidos, sem prejuízo de alertá-lo de que, caso opte por essa forma de pagamento, a falta de comprovação do recolhimento de qualquer parcela implicará o vencimento antecipado do saldo devedor, nos termos do art. 26, parágrafo único, da Lei 8.443/1992, c/c o art. 217, §2º, do Regimento Interno do TCU;
35.5	enviar cópia do Acórdão que vier a ser proferido ao FNDE e ao responsável, para ciência, informando que a presente deliberação, acompanhada do Relatório e do Voto que a fundamentam, está disponível para a consulta no endereço www.tcu.gov.br/acordaos, além de esclarecer que, caso requerido, o TCU poderá fornecer sem custos as correspondentes cópias, de forma impressa;
35.6	enviar cópia do Acórdão a ser prolatado, bem como do Relatório e do Voto que o fundamentarem, à Procuradoria da República no Estado do Maranhão, nos termos do § 3º do art. 16 da Lei 8.443/1992 c/c o § 7º do art. 209 do Regimento Interno do TCU, para adoção das medidas cabíveis."
2.	O Ministério Público, representado pelo Procurador Rodrigo Medeiros de Lima, anuiu ao encaminhamento, sugerindo ajuste na proposta, nos seguintes termos (peça 24) :
	"Trata-se de Tomada de Contas Especial instaurada pelo Fundo Nacional de Desenvolvimento da Educação (FNDE) , em desfavor do Sr. Márcio Regino Mendonça Weba, ex-prefeito Municipal de Araguanã (MA) , na gestão 2009/2012, em face da omissão na prestação de contas quanto aos recursos repassados àquela municipalidade no âmbito do Programa Nacional de Apoio ao Transporte Escolar - PNATE, no exercício de 2012.
Para a execução do PNATE/2012, o FNDE repassou ao município de Araguanã/MA a importância total de R$ 115.053,22, com prazo final para prestar contas em 30/4/2013.
Após constatada a irregularidade e esgotadas as medidas administrativas internas sem a obtenção do ressarcimento do débito causado aos cofres da União, foi exarado Relatório de Tomada de Contas Especial 81/2017 (peça 1, p. 35-40) , que concluiu que o prejuízo importaria no valor total dos recursos repassados, imputando-se a responsabilidade ao Sr. Márcio Regino Mendonça Weba, uma vez que o mesmo seria a pessoa responsável pela gestão e execução dos recursos federais recebidos à conta do referido programa.
Quanto ao prefeito sucessor, o Sr. Valmir Belo Amorim, como ele teria adotado as medidas legais visando ao resguardo do patrimônio público, por meio de Representação protocolizada junto ao Ministério Público Federal, conforme relato no item 8 (peça 1, p. 37) do Relatório do Tomador de Contas, o órgão repassador entendeu que sua responsabilidade estaria afastada, a teor da Súmula 230 do TCU.
Após a remessa dos autos ao Tribunal de Contas da União, a Secex-TCE realizou a citação e audiência do Sr. Márcio Regino Mendonça Weba que, regularmente citado (peças 13-17) , restou silente.
A Secex-TCE, em pareceres uníssonos (peças 21-23) , propôs no essencial, considerar revel o Sr. Márcio Regino Mendonça Weba, julgar irregulares suas contas e condená-lo ao pagamento do débito apurado nos autos, sem aplicação de multa, tendo em vista a ocorrência de prescrição da pretensão punitiva.
Ocorre que, nos parágrafos 28 a 32 da instrução à peça 21, que tratam da prescrição punitiva, o auditor responsável pela instrução do feito demonstra que não ocorreu a prescrição decenal, tendo em vista que o prazo final para a apresentação da prestação de contas do PNATE relativa ao exercício de 2012 encerrou-se na data de 30/4/2013 e o ato que autorizou a citação do responsável deu-se em 16/5/2019 (peça 7) .
Em face do exposto, este representante do Ministério Público de Contas da União acompanha a proposição de mérito da unidade técnica (peças 21-23) , no sentido de considerar revel o responsável, julgar suas contas irregulares e condená-lo ao pagamento do débito apurado, somente ajustando a proposta de encaminhamento, fazendo constar a cominação da multa capitulada no art. 57 da Lei 8.443/92 ao Sr. Márcio Regino Mendonça Weba."
	É o relatório.

não há.

Procurador Rodrigo Medeiros de Lima.

TOMADA DE CONTAS ESPECIAL. MUNICÍPIO DE ARAGUANÃ/MA. OMISSÃO NO DEVER DE PRESTAR CONTAS DOS RECURSOS RECEBIDOS NO ÂMBITO DO PROGRAMA NACIONAL DE APOIO AO TRANSPORTE ESCOLAR - PNATE/2012. CITAÇÃO E AUDIÊNCIA. REVELIA. CONTAS IRREGULARES. DÉBITO. MULTA.

TOMADA DE CONTAS ESPECIAL (TCE)

Secretaria de Controle Externo de Tomada de Contas Especial (SecexTCE).

Em exame, tomada de contas especial instaurada pelo Fundo Nacional de Desenvolvimento da Educação (FNDE) em desfavor do Sr. Márcio Regino Mendonça Weba, ex-prefeito do Município de Araguanã/MA (gestão 2009/2012) , em razão da omissão no dever de prestar de contas dos recursos recebidos no âmbito do Programa Nacional de Apoio ao Transporte Escolar - PNATE/2012, no montante de R$ 115.053,22, cujo prazo final para a apresentação da prestação de contas expirou em 30/04/2013.
O Relatório do Tomador de Contas afastou a responsabilidade do prefeito sucessor, Sr. Valmir Belo Amorim (gestão 2013/2016) , visto que "adotou as medidas legais de resguardo ao erário, conforme Representação protocolizada junto ao Ministério Público Federal. A documentação em questão foi considerada suficiente pela Procuradoria Federal no FNDE - PROFE como comprovação da adoção das referidas medidas" (peça 1, p. 37) .
Assim, com amparo nos elementos constantes dos autos, a SecexTCE promoveu a citação do Sr. Márcio Regino Mendonça Weba, em decorrência da não comprovação da boa e regular aplicação dos recursos federais repassados, em face da omissão no dever de prestar contas dos valores transferidos, no âmbito do PNATE/2012; bem como sua audiência, tendo em vista não disponibilizar as condições materiais mínimas e necessárias para que o seu sucessor pudesse apresentar a prestação de contas.
O ex-gestor, todavia, permaneceu silente. Diante da revelia e inexistindo nos autos elementos que permitam concluir pela ocorrência de boa-fé ou outros excludentes de culpabilidade, a unidade técnica propõe julgar irregulares as contas do responsável e condená-lo ao pagamento dos referidos valores.
O Procurador Rodrigo Medeiros de Lima manifesta-se de acordo com o encaminhamento, sugerindo ajuste na proposta para constar a cominação da multa capitulada no art. 57 da Lei 8.443/1992, considerando que, "nos parágrafos 28 a 32 da instrução à peça 21, que tratam da prescrição punitiva, o auditor responsável pela instrução do feito demonstra que não ocorreu a prescrição decenal, tendo em vista que o prazo final para a apresentação da prestação de contas do PNATE relativa ao exercício de 2012 encerrou-se na data de 30/4/2013 e o ato que autorizou a citação do responsável deu-se em 16/5/2019 (peça 7) ".
Anuo ao encaminhamento formulado pela SecexTCE, com o ajuste promovido pelo representante do MP/TCU, de modo que adoto ambas as análises como razões de decidir.
O ofício de notificação foi entregue em endereços disponíveis nos Sistemas Corporativos do TCU (peças 13-17) . Passado o prazo sem a apresentação de alegações de defesa ou do recolhimento do débito imputado, cabe considerar o responsável revel, nos termos do art. 12, § 3º, da Lei 8.443/1992, dando-se prosseguimento aos autos.
Consoante jurisprudência pacífica desta Corte, compete ao gestor prestar contas da integralidade das verbas federais recebidas, cabendo-lhe o ônus da prova quanto à boa e regular aplicação desses recursos. 
Como visto, o prefeito sucessor demonstrou que adotou as medidas legais visando ao resguardo do patrimônio público, por meio de Representação protocolizada junto ao Ministério Público, o que afasta sua responsabilidade nos termos da Súmula TCU 230.
Remanesce, portanto, a responsabilidade exclusiva do Sr. Márcio Regino Mendonça Weba, o qual, não apresentado qualquer elemento apto a elidir as ocorrências, deve ter suas contas julgadas irregulares, com fundamento no art. 16, inciso III, alíneas "b" e "c", da Lei 8.443/1992, com condenação ao ressarcimento do valor apontado e aplicação da multa prevista no art. 57 da mesma lei. 
Apropriado, ainda, nos termos do art. 16, § 3º, da Lei 8.443/92 c/c o § 7º do art. 209 do RI/TCU, dar ciência da deliberação à Procuradoria da República no Estado do Maranhão para adoção das medidas que considere cabíveis.
	Ante o exposto, manifesto-me por que o Tribunal aprove o acórdão que ora submeto à apreciação deste Colegiado.
TCU, Sala das Sessões Ministro Luciano Brandão Alves de Souza, em 9 de fevereiro de 2021.
AUGUSTO SHERMAN CAVALCANTI 
Relator